【裁判字號】    97,消債抗,449
【裁判日期】    980117
【裁判案由】    聲請更生程序
【裁判全文】
臺灣高雄地方法院民事裁定           97年度消債抗字第449號
抗  告  人  甲○○
代  理  人  洪天慶律師
上列抗告人因聲請更生程序事件，對於民國97年11月13日本院97
年度消債更字第1577號裁定提起抗告，本院裁定如下：
      主     文
抗告駁回。
抗告程序費用新臺幣壹仟元由抗告人負擔。
      理     由
一、抗告意旨略以：抗告人因投資胞弟經營之怪手機械而虧損頗
    多，並遭人倒債，因以債養債多年，故積欠債權銀行債務達
    新台幣（下同）3,699,774 元，抗告人每月薪資約70,000元
    ，自95年3 月起遭債權銀行查封3分之1薪資，是抗告人之收
    入除需負擔個人生活費用及負擔房貸外，尚須扶養父母、子
    女及配偶，每月支出59,525元，實已有不能清償債務之情，
    抗告人於消費者債務清理條例施行後，曾以書面向最大債權
    銀行即台新國際商業銀行（下稱台新銀行）請求共同協商，
    然協商不成立，且抗告人有不能清償債務或不能清償債務之
    虞，無擔保或無優先權債務總額並未逾1,200 萬元，復未經
    法院裁定開始清算程序或宣告破產，爰依法聲請法院裁定准
    予更生，乃原審法院不察，竟以抗告人未實際支出房貸及無
    須扶養父母、配偶，並無不能清償之情事為由駁回抗告人之
    聲請，爰依法提起本件抗告等語，並聲明：原裁定廢棄。
二、按債務人不能清償債務或有不能清償之虞者，得依本條例所
    定更生或清算程序，清理其債務，消債條例第3 條定有明文
    。蓋經濟上陷於困境之消費者，若任其於惡性循環之債務窘
    境中自生自滅，其將衍生嚴重之社會問題，致難以維持安定
    之社會經濟秩序，故有予之分別情形依更生或清算之程序清
    理其債務之必要，藉以妥適調整其與各相關債權人等間之權
    利義務關係，以謀求消費者經濟生活之更生機會，從而健全
    社會經濟發展。惟私法上債之關係，係以當事人間之信賴關
    係為基礎，為社會經濟組織之重要支柱，故當事人於以法律
    行為追求自己之利益之際，亦應顧及對方之利益，並考量債
    權債務在社會上之作用，本於誠實及信用之原則，行使其債
    權及履行其債務，故債務人之消費者欲以上開條例為其所負
    義務之調整者，自應本於誠信原則之本旨，僅在其不能清償
    債務或有不能清償之虞而使其陷於經濟上之困境時，始得准
    許之，以避免其藉此善意之立法而惡意圖謀減免債務，致使
    社會陷於道德之危險，並因此使信用緊縮而造成社會經濟之
    動盪。再者，依消債條例第151 條規定，係採「協商前置主
    義」，而債務人於協商程序中，自應本於個人財產及收支狀
    況，依最大誠信原則，商討解決方案，如終究不能協商，於
    聲請更生或清算時，法院審酌上開條文所謂「不能清償或有
    不能清償之虞」，允宜綜衡債務人全部收支及財產狀況，評
    估是否已不能維持符合人性尊嚴之最基本生活條件，如曾有
    協商方案，其條件是否確實不能達到上開基本之要求等，為
    其判斷之準據。又聲請更生或清算不合程式或不備其他要件
    者，法院應以裁定駁回之，但其情形可以補正者，法院應定
    期間先命補正，消債條例第8 條亦有明文。
三、經查：
  (一)抗告人現積欠台新銀行等債權人計3,699,774 元，於97年9
    月間以書面向最大債權金融機構台新銀行請求共同協商債務
    清償方案，債權銀行提出協商方案為129 期，利率0%，每期
    21,984元，惟因「未能接受顯足以負擔之還款方案」而協商
    不成立，有前置協商不成立通知書（原審卷第119 頁）附卷
    可稽。
  (二)抗告人雖主張其父吳金次因年老且身有殘疾，每月仰賴3,00
    0 元之老人年金為貼補，名下不動產所值不多，仰賴抗告人
    之扶養等情，惟查吳金次名下不動產共有7 筆，縱係繼承而
    來，抑或位處偏僻，然其公告現值高達3,960,808 元，此有
    吳金次之財產歸屬資料清單在卷可查（原審卷第49頁），則
    吳金次名下財產使用收益均尚足供給吳金次及伍琇玉之生活
    開銷，再按「負扶養義務者有數人而其親等同一時，應各依
    其經濟能力，分擔義務」、「因負擔扶養義務而不能維持自
    己生活者，免除其義務。但受扶養權利者為直系血親尊親屬
    或配偶時，減輕其義務」、「扶養之程度，應按受扶養權利
    者之需要與負扶養義務者之經濟能力及身分定之」，民法第
    1115條第3 項、第1118條、第1119條分別定有明文。抗告人
    既已有不能清償債務之情事發生，現亦無扶養其父母之事實
    ，又吳金次與伍琇玉尚有自立更生之經濟能力，抗告人自得
    依前開規定，減免其扶養義務，故抗告人於原審主張此部分
    之扶養支出，顯屬無據。
  (三)抗告人雖陳稱每月須支付父親吳金次所有及自為債務人之房
    貸28,000元，並提出吳金次開立之切結書為證（本院卷第20
    頁）；惟查，前開每月房貸28,000元，係為抗告人父親吳金
    次所有之不動產，並以其為主債務人，有吳金次財產歸屬資
    料清單1紙（原審卷第49頁）可按，是抗告人並非前開房貸
    之不動產所有人或債務人；而抗告人本身既已負債高達360
    萬元以上，則於自顧不暇之情形下，焉有另行再負擔父親吳
    金次每月房貸28,000元之理？故抗告人陳稱每月另須負擔房
    貸28,000元部分，即屬無據。
  (四)抗告人任職高雄市政府警察局保安警察大隊，每月收入約為
    70,000元乙情，有其95、96年度綜合所得稅各類所得資料清
    單在卷可查（原審卷第53頁以下），已足認定。抗告人之配
    偶顏美惠因精神障礙致無法工作乙情，經其提出身心障礙手
    冊、切結書等件，應可認為真實。則依內政部社會司97年度
    高雄市每人每月之最低生活標準10,991元，認抗告人一家4
    人每月最低生活費為43,964元（10,991×4），則聲請人扣
    除家庭生活費用後，尚有餘款26,036元可供清償債務。
  (四)綜上，抗告人每月尚餘26,036元元可供清償債務，尚逾最大
    債權銀行建議清償方案之應繳金額，自不得認其已有不能清
    償債務或有不能清償之虞，或其他不能維持符合人性尊嚴基
    本生活條件之情事。又查，依前揭規定及說明，債務人應本
    於個人財產及收支狀況，依最大誠信原則，商討解決方案，
    故債務人之消費者欲以消債條例為其所負義務之調整者，自
    應本於誠信原則之本旨，以避免其藉此善意之立法而惡意圖
    謀減免債務。本件抗告人於前置協商時，僅一昧以「無法負
    擔任何還款方案」，致協商不成立，足見其協商目的僅在於
    求得免除個人債務責任，難認確有還款協商誠意，核與消債
    條例第3條、第151條規定本旨不符，自應駁回其更生之聲請
    。原裁定據此駁回抗告人更生之聲請，於法並無違誤，抗告
    意旨猶執前詞，指摘原裁定不當，為無理由，應予駁回。
四、據上論結，本件抗告為無理由，依消費者債務清理條例第15
    條，民事訴訟法第495 條之1 第1 項、第449 條第1 項、第
    95條、第78條，裁定如主文。
中    華    民    國    98    年    1     月    17    日
              民事第四庭      審判長法 官  林玉心
                                    法 官  王奕勛
                                    法 官  陳樹村
上為正本係照原本作成
如不服本裁定，應於裁定送達後10日內，以書狀向本院提出抗告
，並繳納抗告費新臺幣1千元
中    華    民    國    98    年    1     月    16    日
                                   書記官  黃美秀


司法院資訊處製作；財團法人民間司法改革基金會備份。
